【裁判字號】    89,易,3103
【裁判日期】    900403
【裁判案由】    詐欺
【裁判全文】
臺灣板橋地方法院刑事判決                        八十九年度易字第三一三號
    公  訴  人  臺灣板橋地方法院檢察署檢察官
    被      告  丙○○
右列被告因詐欺案件，經檢察官提起公訴 (八十八年度偵字第一九六一六號)，本院
判決如左：
    主  文
丙○○無罪。
    理  由
一、公訴意旨略以：被告丙○○為設於台北市○○街之台北市計程車同心會（下稱同
    心會）會員，而乙○○於八十三年間起任同心會負責人。丙○○明知其參加同心
    會期間，所經營之吉陸、永陸汽車交通有限公司等七家公司狀況不佳，每下愈況
    ，仍意圖為自己不法所有之概括犯意，自民國八十三年二月間起，連續向同心會
    所籌組之互助會標取會款及借款使用，且另自八十三年二月間起，在上址，連續
    向乙○○借款周轉多次，總計新台幣（下同）數千萬元之鉅。此間，因丙○○償
    債能力有限，致債務累積額急遽上升，迨乙○○發覺丙○○因借款所簽發之支票
    陸續退票，欠款近三千萬元後，欲向其討還上開款項，方知丙○○早已左支右絀
    ，無力還款。因認被告涉犯刑法第三百三十九條第一項之詐欺罪嫌等語。
二、按犯罪事實應依證據認定之，無證據不得推定其犯罪事實；又不能證明被告犯罪
    者，應諭知無罪之判決，刑事訴訟法第一百五十四條、第三百零一條第一項分別
    定有明文。次按刑法第三百三十九條第一項詐欺罪之成立，以意圖為自己或第三
    人不法所有，以詐術使人將本人或第三人之物交付為要件。所謂以詐術使人交付
    ，必須被詐欺人因其詐術而陷於錯誤，若其所用方法，不能認為詐術，亦不致使
    人陷於錯誤，即不構成該罪。最高法院著有四十六年台上字第二六０號判例可資
    參照。
三、公訴人認被告涉有前揭詐欺罪嫌無非係以告訴人代理人甲○○之指述，及其所提
    出之同心會對帳單、債務明細表借款統計書、支票、退票理由單、協商書、約定
    書、協議書、同意書等影本為其主要論據。訊據被告丙○○固坦承有向告訴人借
    款，並參加同心會互助會標取會款，事後所交付之支票均無法兌現等情不諱，惟
    堅決否認有詐欺犯行，辯稱：我向乙○○本人借貸從七十七年就開始，他叫我跟
    他買車行（公司）用，例如我向他借五百萬元，他交付二十部車給我，數目不一
    定，我把車出租收租金，再還他，公司證件資料都押在告訴人手上，能夠借到錢
    ，是因有公司質押；第一個會是在第七、八會時標的，我有繳完，第二會大概在
    第五會標，第三會也是跟了四、五會才標的，還有二會活會。我沒有詐欺的意思
    ，八十三年至八十六年都被他人陸續跳票，所以週轉不靈，八十五年才開始跳票
    ，已與被害人和解等語，經查：
（一）告訴人代理人甲○○（即告訴人之子）於偵查中陳述：被告於八十三年七月十
      五日跟我父親乙○○借一千五百萬，要買車行，部分要周轉，他開的支票陸續
      兌現二百多萬元，其餘皆退票，協議還款已付幾期後，又不還款（見八十七年
      十月八日偵查筆錄）；又告訴人乙○○陳稱：被告借很多次，大概從八十一年
      開始陸續借，最多借一千多萬，起先利息算二分五，後來少到一分，錢是有借
      有還，總共還欠一千三百多萬元，（見本院八十九年十月十一日筆錄）。且依
      告訴人所提出告訴狀附件之被告借款債務明細表，被告與告訴人之子約定自八
      十六年二月二十七日起，被告每月最少攤還三十萬元，被告自該日起至八十六
      年十二月二十七日止十個月期間，被告償還告訴人五十二萬二千一百四十七元
      。再查，被告向告訴人借款，均簽發本票、支票以為憑據，並提供公司執照、
      營利事業登記證、運輸執照及計程車牌照二百零一支以為擔保，此有被告之妻
      黃秀美所簽發吉陸計程車客運服務有限公司、付款人台灣土地銀行雙和辦事處
      、帳號000000000號之支票一一四張及本票三十五張，被告所簽發佳
      德計程汽車有限公司、帳號六０九八五二號之支票四十五張、永陸計程車客運
      服務有限公司、帳號六一四八七二號之支票五十四張等影本暨和解書一份在卷
      可憑。又計程車牌照每支價值，依當時購買之價格，每支約五萬至十四萬元，
      目前約有三萬元至四萬五千元之價值，此經告訴代理人陳述在卷（見本院八十
      九年十月十一日筆錄），則被告提供予告訴人計程車牌照以擔保其債務之價值
      ，依當時價格計算有一千萬元以上價值，依目前價格計算，至少亦有六百萬元
      至九百萬元之價值。綜上，被告向告訴人借款，既均簽發票據以為借款之憑證
      ，且前後已清償合計約二百五十二萬元，並提供告訴人高額擔保之計程車牌照
      、公司執照、營利事業登記證及運輸執照等以擔保其債務，益見被告並無施用
      詐術，使告訴人陷於錯誤之行為。
（二）被告參加之互助會共有六會，第二期（自八十三年二月十三日至八十六年七月
      二日）有五十五會，被告是第四會標及第二十三會標（即八十三年五月二日、
      八十四年七月二日），第三期（自八十四年一月十日至八十五年五月二十五日
      ）有八十會，被告在第七會及第十三會標（即八十四年五月十日、八十四年九
      月十日），第五期有Ａ會（自八十四年十月二十日至八十六年十二月二十日）
      ，及Ｂ會（自八十五年十一月五日至八十七年一月五日），五Ａ被告在第二會
      標（即八十四年十一月二十日），五Ｂ會在第二會標（即八十五年十二月五日
      ），此經被告供述在卷，核與證人陳秀珠（即同心會會計）於本院審理時之證
      述相符，並有告訴人提出之丙○○同心會跟會明細表及第二期、第三期、第五
      期Ａ、Ｂ會員名單各一紙在卷可憑，是被告參加互助會所繳交之會款，第二期
      繳交二十二次，第三期繳交十二次，第五期亦各繳交一次，前後持續期間至少
      一年五個月，被告雖其後因週轉不靈，致未能按時繳交會款，但尚難以其後之
      經濟狀況變差，致無力繳款，即遽認其當時有不法所有之意圖，而施用詐術之
      行為。
（三）被告於八十三年間至八十六年間曾借款予計程車司機以分期付款購買計程車，
      因計程車司機未能按期給付，致被告週轉不靈，此有蔡鴻喜、萬麗貞、蕭義雄
      、廖麗貞、周金城、陳素鳳、林榮興、黃金源、林志鴻、黃朝日、王正俊、程
      意楠、古紹龍、紀竹升等人簽發之支票影本在卷可憑，是被告辯稱其因被人倒
      帳，致週轉不靈，才開始跳票，並沒有詐欺的意思等語，尚堪採信。
（四）綜上所述，被告向告訴人借款、標取互助會之行為等，並無施用詐術，亦無使
      告訴人陷於錯誤之可言，揆諸首揭判例意旨，即與刑法上詐欺罪之成立要件有
      間，尚不得以該罪相繩。此外，復查無其他任何積極證據，足認被告有何詐欺
      取財之犯行，不能證明被告犯罪，依前開說明，自應為無罪之諭知。本件應純
      屬商業交易上債務不履行之問題，至被告與告訴人已達成和解，有和解書一紙
      附卷可參，惟亦不影響本件應屬民事糾紛之性質，併予敘明。
據上論斷，應依刑事訴訟法第三百零一條第一項，判決如主文。
本案經檢察官馬中俐到庭執行職務
中      華      民      國    九十      年      四      月      三      日
                                臺灣板橋地方法院刑事第  庭
                                    法  官  楊  晉  佳
右正本證明與原本無異。
如不服本判決，應於判決送達後十日內，向本院提出上訴狀。
                                    書記官  邱  美  龍
中      華      民      國    九十      年      四      月    十一      日


司法院資訊處製作；財團法人民間司法改革基金會備份。
